臺灣臺中地方法院交通事件裁定　　　 100年度交聲字第1447號
原處分機關　交通部公路總局臺中區監理所
異　議　人
即受處分人　呂逸山
上列受處分人因違反道路交通管理處罰條例案件，對於交通部公
路總局臺中區監理所民國一００年四月十二日所為之裁決處分（
中監違字第裁六０－Ｚ00000000號裁決書）聲明異議，
本院裁定如下：
    主  文
原處分撤銷。
呂逸山汽車駕駛人，駕駛汽車行駛快速公路未依規定變換車道及
駕駛汽車肇事無人受傷或死亡而未依規定處置逃逸，處罰鍰新臺
幣六千元，記違規點數一點，吊扣駕駛執照一個月，並施以道安
講習。
    理  由
一、原處分意旨略以：異議人即受處分人呂逸山駕駛車牌號碼Ｂ
    二－一九六三號自用小客車，於民國一００年一月五日十八
    時一分許，在國三甲線快速道路西向０點三公里處，因「變
    換車道不當，致與三一二－ＭＭ號車肇事；肇事後未停車處
    理（逃逸）」之違規，經國道公路警察局第九警察隊依違反
    道路交通管理處罰條例第三十三條第一項第四款及第六十二
    條第一項（後段）規定舉發。異議人不服舉發，於一００年
    一月二十八日（本案應到案日期：一００年一月二十日）寄
    出電子郵件提出陳述，經本所一００年一月三十一日中監自
    字第一０００００三八００號函轉請舉發單位協助查証，再
    於一００年二月十四日以中監自字第一０００００四六九四
    號函請舉發單位釐清本案是否涉及肇事逃逸之違規行為，後
    於一００年三月二日中監自字第一０００００六九八０號函
    將本所查處情形回覆異議人。異議人仍表示不服，本所遂以
    中監違字第裁六０－Ｚ00000000號裁決書處罰鍰新
    臺幣（下同）六千三百元（行駛快速公路未依規定變換車道
    之違規處罰鍰三千三百元、駕駛汽車肇事無人受傷或死亡而
    未依規定處置逃逸之違規處罰鍰三千元），並記違規點數一
    點，吊扣駕駛執照一個月，施以道安講習之處分。
二、聲明異議意旨略以：受處分人於一００年一月五日十八時駕
    駛車號Ｂ二－一九六三號自用小客車，行駛於國三甲快速道
    路西向０點三公里處，因與大客車碰擦被警查獲，原經國道
    高速公路警察局第九分隊開立「變換車道不當，致與三一二
    －ＭＭ號車肇事及肇事未停車處理」之罰單。經申訴後竟遭
    加重為「變換車道不當，致與三一二－ＭＭ號車肇事及肇事
    未停車處理（逃逸）」，致原處分機關交通部公路總局臺中
    區監理所裁決處罰鍰六千三百元，並記違規點數一點，吊扣
    駕駛執照一個月、施以道安講習之處分。受處分人引用交通
    法規及行政程序法先後向臺中區○○○○○道高速公路警察
    局二次陳情，均遭國道高速公路警察局未正面輕描淡寫的函
    復，其中述及「肇事地點為國三甲號辛亥端接近路口末端附
    近，該交流道連接臺北市○○路與辛亥路及臥龍街口，該路
    口管制號誌為多時相設計，外側車道為右轉及行駛平面車輛
    專用車道，內側車道為直行車輛專用車道，本案大客車由外
    側車道變換行駛內側車道直行，其行為並無違規。」乙節，
    其作為已與「高速公路及快速公路交通管制規則」第八條之
    規定矛盾，因大客車駕駛如適用僅得臨時超越前車之但書規
    定，則舉證之責應在該駕駛，今該局既替該駕駛背書，顯然
    係因該等快速道路段設計為多時相之故，方主動通融大客車
    行駛，惟已違上揭法條之規定，損害異議人對國家提供安全
    環境之信賴原則，如此推理，兩造發生事故原因之責便係由
    國道高速公路警察局之作為所造成，甚至應由國家賠償兩造
    之損失。另受處分人一再強調事故後絕無逃逸、且無必要之
    意，當時不立刻停車處理係有考量在國道上自己及太太生命
    安全之不可抗力因素，且當日與大客車駕駛至國道高速公路
    警察局第九警察隊木柵分隊製作之肇事現場記錄，亦經兩造
    簽署為「均未停車處理」，並經問案員警請示分隊長後認定
    ，惟卻經受處分人第一次陳情後逕加重改為肇事（逃逸），
    令受處分人有苦難言。且受處分人實際居住於臺中市，在彰
    化縣秀水鄉任職，吊扣駕照一個月對工作影響至鉅。行政處
    分應不失比例原則，請求查明准允撤銷原處分等語（詳細內
    容見卷內聲明異議狀所載）。
三、經查，依訴訟當事人在途期間標準第二條、第四條規定，因
    受處分人之住所與原處分機關所在地之臺中縣大肚鄉（現改
    制為臺中市大肚區）為不同鄉、鎮、市，但係在本院轄區，
    上開裁決書亦係向受處分人住所送達，則受處分人聲明異議
    之法定期間，依上揭規定，應扣除（實係加計）在途期間三
    日，是本件聲明異議並未逾期，先予敘明。
（一）按汽車在行駛途中，不得驟然或任意變換車道，如欲超越
      前車或變換車道時，應先顯示方向燈告知前後車輛，並保
      持安全距離及間隔，方得超越或變換車道；汽車行駛於高
      速公路、快速公路或設站管制之道路，不遵使用限制、禁
      止、行車管制及管理事項之管制規則而未依規定變換車道
      之行為者，處汽車駕駛人三千元以上六千元以下罰鍰，並
      記違規點數一點；又汽車駕駛人駕駛汽車肇事，無人受傷
      或死亡而未依規定處置者，處一千元以上三千元以下罰鍰
      ；逃逸者，並吊扣其駕駛執照一個月至三個月，且應接受
      道路交通安全講習，高速公路及快速公路交通管制規則第
      十一條、道路交通管理處罰條例第三十三條第一項第四款
      、第六十三條第一項第一款及第六十二條第一項、第二十
      四條第一項第一款分別定有明文。再小型車駕駛人行駛高
      速、快速公路未依規定變換車道，於期限內到案提出申訴
      者，統一裁罰基準三千元；又汽車駕駛人駕駛汽車肇事，
      無人受傷或死亡而未依規定處置逃逸，於期限內到案提出
      申訴者，統一裁罰基準三千元，吊扣駕駛執照一個月，違
      反道路交通管理事件統一裁罰基準表亦規定甚明。所稱依
      規定處置，應指依道路交通事故處理辦法第三條第四款「
      不得任意移動肇事車輛及現場痕跡證據。但無人傷亡且車
      輛尚能行駛，或有人受傷且當事人均同意移置車輛時，應
      先標繪車輛位置及現場痕跡證據後，將車輛移置不妨礙交
      通之處所。」及第五款「通知警察機關。但無人受傷或死
      亡且當事人當場自行和解者，不在此限。」是汽車駕駛人
      駕駛汽車發生交通事故，其無人傷亡且車輛尚能行駛者，
      不論其責任之歸屬為何，應先標繪車輛位置及現場痕跡證
      據後，將車輛移置不妨礙交通之處所；在無人受傷或死亡
      之情形，除當事人間當場自行和解者外，仍應通知警察機
      關。衡其立法本旨，在於道路交通事故發生後，應即時採
      取必要之措施，以防止損害之範圍擴大，蓋如駕駛人於肇
      事後，隨即駕車逃離現場，不僅使肇事責任認定困難，更
      可能使被害人求償無門，因此，如駕駛人對於其駕車發生
      交通事故之事實已有認識，進而決意擅自駛離現場，自係
      肇事逃逸，而應依前開規定處罰。
（二）受處分人呂逸山固不否認其於一００年一月五日十八時一
      分許，駕駛車牌號碼Ｂ二－一九六三號自用一般小客車，
      行經國三甲線快速公路西向０點三公里處，與事故當事人
      林煥銘（下稱第二當事人）所駕駛之車牌號碼三一二－Ｍ
      Ｍ號大客車發生擦撞，惟否認有何違規情事，並以前揭情
      詞置辯。然查，受處分人與第二當事人於前述時地各駕駛
      前開車輛由東往西行駛，第二當事人所駕駛之車輛於當日
      十八時０分五十八秒起由外側車道變換至內側車道，於當
      日十八時一分十五秒已變換完成行駛於內側車道。第二當
      事人續行駛於內側車道，至當日時間為十八時一分三十三
      秒時，受處分人由外側車道變換至內側車道時，致使行駛
      於內側車道之第二當事人反應不及，而造成其駕駛之三一
      二－ＭＭ號大客車右前車頭（身）擦撞受處分人所駕駛之
      Ｂ二－一九六三號自用一般小客車左後車尾（身）而肇事
      等情，有國道公路警察局道路交通事故初步分析研判表、
      Ａ三類道路交通事故調查報告表、道路交通事故現場圖、
      道路交通事故調查報告表 (一)、(二)各一份及車損照片
      七幀、三一二－ＭＭ號大客車行車記錄器光碟一張附卷可
      稽。並據第二當事人於國道公路警察局道路交通事故談話
      紀錄時陳述，其行駛到肇事地點時，右方外側車道的Ｂ二
      －一九六三號自小客車突然變換車道，切到第二當事人所
      駕駛之車輛前方，第二當事人立刻鳴喇叭並煞車，仍擦撞
      到Ｂ二－一九六三號自小客車的左後車身等語綦詳。另觀
      諸三一二－ＭＭ號大客車行車記錄器光碟，時間顯示十八
      時一分三十秒，受處分人所駕駛之上開車輛，正由右側車
      道欲變換至內側車道，距離三一二－ＭＭ號大客車約八至
      十公尺；時間顯示十八時一分三十一秒，受處分人所駕駛
      之上開車輛前方左輪甫越過車道線，與三一二－ＭＭ號大
      客車之距離僅約二至三公尺餘，此有三一二－ＭＭ號大客
      車行車記錄器光碟擷取照片二幀附卷足憑。核以受處分人
      於國道公路警察局道路交通事故談話紀錄時自承，其不確
      定發現危險時距離對方大概是多遠，可能有一點五至二臺
      車的距離等語相符。足徵受處分人於前述時地駕駛前開車
      輛未保持安全距離及間隔，疏未注意內側車道行駛狀況，
      即貿然自外側車道變換至內側車道行駛，致與沿同方向行
      駛由第二當事人所駕駛之車牌號碼三一二－ＭＭ號大客車
      發生擦撞因而肇事，其確有行駛快速公路未依規定變換車
      道之違規行為，洵屬明確。
（三）復參以前揭國道公路警察局道路交通事故談話紀錄表所載
      ，第二當事人陳稱：「（問：肇事經過情形？）我肇事後
      立刻停車處理，沒想到對方沒有停車繼續向西行駛，我跟
      了它一小段路後，Ｂ二－一九六三號自小客車行駛辛亥路
      車行地下道離去。我記住車號後就沒有再跟了，等我把車
      上客人送走後便到警察機關報案。」、「（問：肇事後有
      無設故障標誌或其他警告設施？報案經過？）當時對方肇
      事後未停車處理，我跟在後面看它車牌號碼，沒有放置故
      障標誌或其他警告設施。親自報案。」等語。另受處分人
      供稱：「（問：肇事經過情形？）行經肇事地點時我因前
      方紅燈，所以停等在右側車道，後來我看見左側車道有足
      夠空間，我就先打方向燈，而且我由後照鏡及轉頭看見大
      車離我車子還很遠。我就緩行到左側車道，車頭約過了四
      分之三時，我聽見大車在鳴喇叭，我就變慢行駛，不確定
      有無停止。然後我就感覺我車左後方有稍微摩擦，我以為
      應該沒事，當時車多擁擠，我為保障自己安全及大眾行車
      順暢，且看見大車駕駛人坐在車上並無立即下車，可能無
      糾紛及追究之意。我認為我是受害人且大車撞小車，應該
      我損害較嚴重，僅僅是小事，所以就繼續行駛。」、「（
      問：肇事後有無設故障標誌或其他警告設施？報案經過？
      ）無。沒有。」、「（問：車輛肇事後是否有移動？移動
      前有無繪車輛位置？）認無沒事，繼續行駛。我沒下來。
      」等語。綜合上述談話紀錄及資料，足徵本件受處分人對
      於其駕駛上開自小客車與前揭大客車發生碰撞而肇事乙節
      已有認識，雖未造成人員受傷或死亡，然並未依規定標繪
      車輛位置、現場痕跡證據或作任何處置，且雙方當事人未
      於當場達成和解，受處分人亦未通知警察機關，即逕行駕
      車駛離現場，確已構成肇事逃逸之違規行為。受處分人上
      開抗辯，要屬卸責之詞，不足採信。
（四）末查原處分機關於聲明異議案件移送書表示受處分人係於
      一００年一月二十八日以電子郵件發送至原處分機關民意
      信箱提出陳述，並由該所收文單位以一００年一月二十八
      日十四時之收文章戳登錄收件，認受處分人確實逾越本案
      應到案日期一００年一月二十日始提出陳情，並以中監自
      字第一０００００六九八０號函文告知受處分人陳述已逾
      期，屬第二階段，如有相關機關受理受處分人陳述在應到
      案期限內者，請提供資料，俾利做變更裁處依據等情。惟
      查受處分人因不服舉發，確於一００年一月十日即以電子
      郵件發送至內政部警政署署長信箱，針對不服本案舉發提
      出申訴，而內政部警政署國道公路警察局亦於一００年一
      月十一日以電子郵件向受處分人配偶李雅慧回覆，有一０
      ０年一月十一日內政部警政署署長信箱寄件之電子郵件一
      紙附卷可參。是受處分人在應到案期限內提出陳述，自屬
      有據，原處分機關認受處分人逾越本案應到案日期一００
      年一月二十日始提出陳情，容有誤會。
四、綜上所述，受處分人確有在上開時、地，因行駛快速公路未
    依規定變換車道及駕駛汽車肇事無人受傷或死亡而未依規定
    處置逃逸之違規行為，其於應到案日期前提出陳述，洵屬明
    確。原處分機關依道路交通管理處罰條例第三十三條第一項
    第四款、第六十三條第一項第一款及第六十二條第一項、第
    二十四條第一項第一款暨違反道路交通管理事件統一裁罰基
    準表規定，裁處受處分人吊扣駕駛執照一個月，記違規點數
    一點，並施以道安講習部分，尚無違誤。至原處分裁處受處
    分人罰鍰六千三百元（行駛快速公路未依規定變換車道之違
    規處罰鍰三千三百元、駕駛汽車肇事無人受傷或死亡而未依
    規定處置逃逸之違規處罰鍰三千元）中之關於行駛快速公路
    未依規定變換車道之違規，處第二階段罰鍰三千三百元部分
    ，於法自有未合，應依統一裁罰基準最低罰鍰三千元裁處。
    原處分既有前揭不當之處，本院自爰將原處分撤銷，並自為
    裁定如主文第二項所示，以資適法。
五、據上論斷，應依道路交通管理處罰條例第八十七條第二項，
    道路交通事件處理辦法第十九條前段，裁定如主文。
中    華    民    國   100    年    7     月    13    日
                  交通法庭    法  官  郭書豪
上正本證明與原本無異。
如不服本裁定，應於收受送達後5日內向本院提出抗告狀。（應
附繕本）
中    華    民    國   100    年    7     月    14    日
                              書記官  陳美虹